【裁判字號】    92,訴,359
【裁判日期】    920731
【裁判案由】    退學
【裁判全文】
高雄高等行政法院裁定                              九十二年度訴字第三五九號
    原      告  甲○○
    法定代理人  乙○○
    被      告  空軍航空技術學院
    代  表  人  丙○○  校長
    訴訟代理人  周君強  律師
                丁○○  律師
右當事人間因退學事件，原告提起行政訴訟。本院裁定如左：
    主  文
原告之訴駁回。
本件關於被告九十一年二月六日（九一）實守字第六六○號令處分部分移送於國防部
。
訴訟費用由原告負擔。
    理  由
一、按「應提起撤銷訴訟，誤為提起確認行政處分無效之訴訟，其未經訴願程序者，
    高等行政法院應以裁定將該事件移送於訴願管轄機關，並以行政法院收受訴狀之
    時，視為提起訴願。」行政訴訟法第六條第五項定有明文。
二、緣原告於民國（下同）九十年八月就讀於被告學校，因九十學年度第一學期成績
    不及格之科目學分總和達學期總學分百分之六十六點六，被告遂以九十一年二月
    六日（九一）實守字第六六○號令「主旨：核定本校技勤常備士官班九十三年班
    學生甲○○等八員退學．．．，於民國九十一年一月三十日生效，．．．說明：
    一、陳等八員因學期成績不及格之科目學分之和超過一學期總學分十分之五，依
    本校學員生手冊規定核予退學，‧‧‧。」，核定原告退學。原告不服，提起本
    件訴訟略以：被告對原告之退學處分違反教育部八十八年公布實施之高中成績考
    核辦法及職業學校學生成績考查辦法等規定，蓋上開辦法業已取消退學之規定，
    均改成輔導轉學，乃被告竟對原告為退學處分，違法剝奪原告之受教權利，且被
    告故意隱匿原告平時成績考卷，對原告之成績有偽造之嫌，故被告退學處分具有
    重大明顯瑕疵，依行政程序法第一百十一條第七款規定，應屬無效。雖屢經原告
    向被告申訴，並向空軍總部陳情，均未獲回應，因請求判決確認被告九十一年二
    月六日（九一）實守字第六六○號令有關對於原告退學之行政處分無效等語。被
    告則以：被告係屬國防部所轄軍事學校，其對學生之入學退學，悉依國防部令頒
    之「國軍各軍事學校學員生修業規則」辦理；又原告歷次月考、期末考成績，均
    經其任課老師於成績甄審會議中確認無誤，原告空言主張被告偽造作弊云云，核
    非事實。又原告未向被告請求確認原行政處分無效，逕行提起確認行政處分無效
    之訴，與行政訴訟法第六條第二項規定不符等語，資為抗辯。
三、按行政程序法第一百十一條規定：「行政處分有下列各款情形之一者，無效：一
    、不能由書面處分中得知處分機關者。二、應以證書方式作成而未給予證書者。
    三、內容對任何人均屬不能實現者。四、所要求或許可之行為構成犯罪者。五、
    內容違背公共秩序、善良風俗者。六、未經授權而違背法規有關專屬管轄之規定
    或缺乏事務權限者。七、其他具有重大明顯之瑕疵者。」是則，無效之行政處分
    ，係指行政行為具有行政處分之形式，但其內容具有明顯、嚴重瑕疵而自始、當
    然、確定不生效力。基於維護法律安定性，學說及各國立法例皆認為行政處分是
    否無效，除法律定有明文之情形外，宜從嚴認定，故乃兼採「明顯瑕疵說」與「
    重大瑕疵說」作為認定標準之理論基礎。是以，依上開行政程序法第一百十一條
    之規定，行政處分無效之原因，除該條第一款至第六款之例示規定外，尚有該條
    第七款「其他具有重大明顯之瑕疵者」之概括規定，用以補充前六款所未及涵蓋
    之無效情形，而該款所謂「具有重大明顯之瑕疵」，應指行政處分內容有一望而
    知，顯屬具有重大瑕疵者而言。查本件被告九十一年二月六日（九一）實守字第
    六六○號令之退學處分內容，並無該法第一百十一條第一款至第六款例示之情形
    ，而該處分內容所表達被告就此事件之意見，縱非確論，惟亦無同法條第七款所
    稱在內容上有一望而知，顯屬具有重大瑕疵之情形；因之被告就該退學處分，縱
    有違法情事亦應對之提起撤銷訴訟而不應提起確認行政處分無效之訴，其提起確
    認行政處分無效之訴訟，即非合法，應予駁回。又提起撤銷訴訟須踐行訴願前置
    程序，本件原告就上開處分並未經訴願程序，依首揭說明，將本件移送於訴願管
    轄機關國防部。
四、依行政訴訟法第六條第五項、第一百零七條第一項第十款、第一百零四條，民事
    訴訟法第九十五條、第七十八條，裁定如主文。
中      華      民      國    九十二    年      七      月    三十一    日
                              高雄高等行政法院第一庭
                                          審判長法官    陳光秀
                                          法      官    楊惠欽
                                          法      官    簡慧娟
右為正本係照原本作成。
如不服本裁定，應於裁定送達後十日內以書狀敘明理由，經本院向最高行政法院提出
抗告（須按對造人數附具繕本）；並應預繳送達用掛號郵票六份（每份三十四元）。
中      華      民      國    九十二    年      七      月    三十一    日
                                          法院書記官    楊曜嘉


司法院資訊處製作；財團法人民間司法改革基金會備份。
